臺灣雲林地方法院刑事判決
                                    108年度交訴字第101號
公  訴  人  臺灣雲林地方檢察署檢察官
被      告  黃三川


上列被告因過失致死案件，經檢察官提起公訴（108年度偵字第3
584號），於準備程序進行中，被告就被訴事實為有罪之陳述，
經合議庭裁定由受命法官獨任進行簡式審判程序，判決如下：
    主  文
黃三川犯汽車駕駛人，無駕駛執照駕車，因過失致人於死罪，處
有期徒刑參月，如易科罰金，以新臺幣壹仟元折算壹日。
    事  實
一、黃三川之駕駛執照經主管機關吊銷，於吊銷期間禁止駕駛汽
    車，屬無駕駛執照之人，仍於民國108年5月24日18時38分許
    ，駕駛車牌號碼000-0000號自用小客車（下稱甲車），沿雲
    林縣水林鄉水南村埔尾雲153線公路由北往南方向行駛，行
    經水林鄉水南村埔尾66之1號前時，欲自快車道變換至慢車
    道時，本應注意汽車在設有慢車道之雙向二車道，於快慢車
    道間變換車道時，應顯示方向車，讓直行車先行，並注意安
    全距離與間隔，而依當時天候晴、夜間有照明、柏油路面乾
    燥無缺陷、無障礙物且視距良好，並無不能注意之情事，竟
    疏未注意及此，貿然自快車道變換車道至慢車道，欲漸次右
    轉進入水林鄉水南村埔尾66之1號購買農用肥料，適有李宗
    穎騎乘車牌號碼000-000號普通重型機車（下稱乙車）搭載
    郭名兼沿同一公路同方向行駛在甲車右側慢車道，2車遂發
    生碰撞，致李宗穎、郭名兼人車倒地，李宗穎受有顱腦損傷
    出血、頸椎損傷、胸部擦挫傷併胸廓骨折變形、皮下氣腫及
    氣血胸、左上肢開放性骨折變形等傷害，李宗穎經送往中國
    醫藥大學北港附設醫院救治，仍於同日19時31分許，因中樞
    神經性併低血容性休克不治死亡。黃三川於肇事後，在犯罪
    未被有偵查權限之機關或公務員發覺前，主動向據報前往現
    場處理之警員表明係肇事者自首並願接受裁判。
二、案經李宗穎之母郭麗華訴由雲林縣警察局北港分局報告臺灣
    雲林地方檢察署（下稱雲林地檢署）檢察官偵查起訴。
    理  由
一、被告黃三川所犯之罪，非死刑、無期徒刑、最輕本刑為3年
    以上有期徒刑之罪，其於準備程序中就前揭被訴事實為有罪
    之陳述，經告知簡式審判程序之旨，並聽取其與公訴人之意
    見後，本院合議庭認無不得或不宜改依簡式審判程序進行之
    情事，依刑事訴訟法第273條之1第1項規定，裁定由受命法
    官獨任進行簡式審判程序，是本案之證據調查，依刑事訴訟
    法第273條之2規定，不受同法第159條第1項、第161條之2、
    第161條之3、第163條之1及第164條至第170條規定之限制，
    合先敘明。
二、認定犯罪事實所憑之證據及理由：
  ㈠上開犯罪事實，業據被告於偵查及本院準備程序及審理中均
    坦承不諱（見相卷第107頁至第109頁；本院卷第62頁、第84
    頁、第184頁）；核與證人郭名兼之證述（見相卷第29頁；
    偵卷第39頁至第41頁）及告訴人郭麗華之指訴（見警卷第9
    頁至第11頁；相卷第25頁至第27頁、第107頁至第111頁）大
    致相符；復有道路交通事故現場圖、道路交通事故調查表各
    1紙（見警卷第13頁至第17頁；相卷第31頁至第35頁）、被
    害人李宗穎之中國醫藥大學北港附設醫院司法相驗病歷摘要
    1紙（見警卷第67頁；相卷第101頁）、雲林地檢署勘（相）
    驗筆錄1份（見相卷第105頁至第106頁）、雲林地檢署相驗
    屍體證明書1紙（見相卷第115頁）、雲林地檢署檢驗報告書
    1份（見相卷第127頁至第135頁）、交通部公路總局嘉義區
    監理所108年9月23日嘉監鑑字第1080173089號函暨交通部公
    路總局嘉義區監理所嘉雲區車輛行車事故鑑定會嘉雲區鑑定
    意見書1份（見偵卷第23頁至第26頁）、交通部公路總局108
    年10月30日路覆字第1080117155號函1紙（見偵卷第29頁）
    、交通部公路總局嘉義區監理所雲林監理站109年1月30日嘉
    監雲站字第1090019318號函1紙（見本院卷第43頁）、被告
    之雲林縣警察局北港分局交通分隊道路交通事故肇事人自首
    情形紀錄表1紙（見警卷第71頁；相卷第85頁）、被告之證
    號查詢汽車駕駛人資料1紙（見警卷第73頁；相卷第87頁）
    、現場及車損照片46張（見警卷第19頁至第63頁；相卷第37
    頁至第81頁）、雲林縣警察局北港分局108年5月29日雲警港
    偵字第10810004761號函暨相驗照片18張（見相卷第137頁至
    第155頁）等在卷可參，堪認被告上開任意性自白與事實相
    符，應堪採信。
  ㈡按駕駛執照業經吊銷、註銷仍駕駛小型車，應處罰鍰，道路
    交通管理處罰條例第21條第1項第4款定有明文。又在設有慢
    車道之雙向二車道，於快慢車道間變換車道時，應顯示方向
    燈，讓直行車先行，並注意安全距離，道路交通安全規則第
    97條第2項定有明文。經查，被告汽車駕駛執照業經註銷乙
    節，業據被告於偵訊時供承明確（見相卷第111頁），並有
    證號查詢汽車駕駛人資料及交通部公路總局嘉義區監理所雲
    林監理站109年1月30日嘉監雲站字第1090019318號函各1紙
    附卷可佐（見相卷第87頁、本院卷第43頁），被告竟仍駕駛
    前開自用小客車肇事，足見被告確係無照駕駛無誤。且被告
    為成年並具有一定智識程度之人，對於前揭規定自當知悉並
    應確實遵守。而本件道路交通事故發生時天候晴、夜間有照
    明、柏油路面乾燥、無缺陷、無障礙物、視距良好，並無不
    能注意之情事，有上開道路交通事故調查表㈠附卷可憑（見
    警相卷第33頁），依被告之智識、能力又無不能注意之情事
    ，竟疏未注意自快車道變換至慢車道時，應注意安全距離與
    間隔，並讓直行車先行，而致生本件道路交通事故，其就本
    件事故應負過失責任。再者，本案送交通部公路總局嘉雲
    區車輛行車事故鑑定會鑑定過失責任後認定：被告駕駛自用
    小客車，夜間欲變換車道駛出路外，未讓直行車先行，並注
    意安全距離與間隔，為肇事原因等語，此有交通部公路總局
    嘉雲區車輛行車事故鑑定會108年9月23日嘉監鑑字第108017
    3089號函暨交通部公路總局嘉義區監理所嘉雲區車輛行車事
    故鑑定會嘉雲區鑑定意見書1份（見偵卷第23頁至第26頁）
    在卷可參，此為該鑑定機關本於專業知識及經驗所得之結論
    ，自可憑信，益見被告確有過失責任。而被告因上開過失行
    為，致被害人李宗穎死亡，被告之過失行為與被害人李宗穎
    之死亡結果間，自有相當因果關係。
  ㈢綜上所述，本案事證明確，被告上開犯行堪予認定，應依法
    論科。
三、論罪科刑：
  ㈠新舊法比較：
    按刑法上所謂業務，係指個人基於其社會地位繼續反覆所執
    行之事務，包括主要業務及其附隨之準備工作與輔助事務在
    內。查被告於行為時係以務農為業，平時須駕駛汽車載運務
    農所需之肥料等情，業經被告於偵訊時供述明確（見相卷第
    109頁），是被告係以駕駛汽車載運務農所需之肥料為其附
    隨業務，依據前開說明，自屬從事駕駛業務之人。而被告為
    過失致死行為後，刑法第276條業於108年5月29日修正公布
    ，同年月31日生效，其第2項關於業務過失致死罪之規定業
    經刪除，而第1項關於過失致死罪之規定則列為本條，法定
    刑由「2年以下有期徒刑、拘役或2,000元以下罰金（經依法
    提高為30倍即新臺幣〈下同〉60,000元）」，修正為「5年以
    下有期徒刑、拘役或500,000元以下罰金」，惟被告在新法
    施行前之業務過失致死行為，如依修正前刑法第276條第2項
    之業務過失致死罪論處，其法定刑為「處5年以下有期徒刑
    或拘役，得併科3,000元以下罰金（經依法提高為30倍即90,
    000元）」，於新法施行後，其行為依修正後刑法第276條之
    過失致死罪論處，法定刑則為「5年以下有期徒刑、拘役或5
    00,000元以下罰金」，經比較其法律效果，兩者最重主刑及
    選科之次重主刑均相同，惟修正前之業務過失致死罪，並無
    法選科罰金主刑、反得併科罰金，而修正後之過失致死罪則
    得選科主刑罰金，且不得併科罰金，則參酌刑法第35條規定
    之意旨，適用新法而以修正後刑法第276條之過失致死罪論
    處，對被告較為有利，依刑法第2條第1項但書規定，自應適
    用修正後之刑法276條第1項之規定。
  ㈡按汽車駕駛人，無駕駛執照駕車、酒醉駕車、吸食毒品或迷
    幻藥駕車、行駛人行道或行經行人穿越道不依規定讓行人優
    先通行，因而致人受傷或死亡，依法應負刑事責任者，加重
    其刑至2分之1，道路交通管理處罰條例第86條第1項定有明
    文。又刑法總則之加重，係概括性之規定，所有罪名均一體
    適用；刑法分則之加重，係就犯罪類型變更之個別犯罪行為
    予以加重，成為另一獨立之罪名。道路交通管理處罰條例第
    86條第1項關於汽車駕駛人無駕駛執照駕車，因而致人死亡
    ，依法應負刑事責任者，加重其刑至2分之1之規定，係就刑
    法第276條第1項之過失致死罪之基本犯罪類型，對於加害人
    為汽車駕駛人，於從事駕駛汽車之特定行為時，即於無駕駛
    執照過失駕車致人死亡之特殊行為要件予以加重處罰，已就
    上述刑法第276條第1項犯罪類型變更之個別犯罪行為予以加
    重，而成另一獨立之罪名，自屬刑法分則加重之性質。查被
    告於108年5月24日肇事時係無照駕駛，業經認定如前，其因
    前開過失駕駛行為，致使被害人李宗穎死亡，是核其所為，
    係犯道路交通管理處罰條例第86條第1項及修正後刑法第276
    條第1項之汽車駕駛人，無駕駛執照駕車過失致人於死罪。
  ㈢又被告為汽車駕駛人，無駕駛執照駕車致被害人李宗穎死亡
    ，依法應負刑事責任，應依道路交通管理處罰條例第86條第
    1項規定，加重其刑。
  ㈣被告於肇事後，在職司偵查犯罪機關未發覺其業務過失傷害
    、過失致死犯行前，即主動向到場處理之雲林縣警察局北港
    分局警員當場承認為肇事人而接受裁判，有雲林縣警察局北
    港分局交通分隊道路交通事故肇事人自首情形紀錄表1紙（
    見相卷第85頁）在卷可按，爰依刑法第62條前段規定，減輕
    其刑。並依刑法第71條第1項規定，先加後減之。
  ㈤爰審酌被告明知其駕駛執照經主管機關吊銷，於吊銷期間禁
    止駕駛汽車，屬無駕駛執照之人，竟仍駕駛車輛上路，且未
    注意變換車道應保持安全間距並應讓直行車先行，致使被害
    人李宗穎死亡，造成被害人李宗穎家屬精神上莫大之創傷與
    無可挽回之遺憾。兼衡被告已經與被害人李宗穎之家屬達成
    調解，賠償金額尚未全部履行完畢，及被告犯後已坦承犯行
    之犯後態度，並考量被告為本件事故發生之肇事原因，兼衡
    被告於本院審理中自陳其國小畢業之智識程度，現在在六輕
    做工，月薪約2、3萬元，與妻子同住，小孩皆已成年住在外
    面之家庭及經濟狀況（見本院卷第186頁) 等一切情狀，爰
    量處如主文所示之刑，並諭知易科罰金之折算標準。
  ㈥又被告前曾於106年間因犯公共危險案件，經本院判處有期徒
    刑5月，並於107年2月2日易服社會勞動執行完畢等情，有臺
    灣高等法院被告前案紀錄表1 份在卷可稽，故被告本次犯行
    已不符合宣告緩刑之要件，附此敘明。
四、不另為不受理判決部分：
    公訴意旨另以：被告於前揭時、地之同一業務過失行為，同
    時導致郭名兼受有雙手、雙前臂、左足擦傷、腹部及胸壁挫
    傷等傷害，因認被告同時涉犯道路交通管理處罰條例第86條
    第1項、修正前刑法第284條第2項前段之汽車駕駛人無駕駛
    執照駕車犯業務過失傷害罪嫌等語。按告訴乃論之罪，告訴
    人於第一審辯論終結前，得撤回其告訴，又告訴經撤回者，
    法院應諭知不受理之判決，刑事訴訟法第238條第1項、第30
    3條第3款定有明文。本案被告此部分行為涉犯道路交通管理
    處罰條例第86條第1項、修正前刑法第284條第2項前段之汽
    車駕駛人無駕駛執照駕車犯業務過失傷害罪，依同法第287
    條前段規定，須告訴乃論。茲郭名兼已於109年1月9日與被
    告達成和解，並於同年2月15日具狀撤回對被告所提刑事告
    訴，有本院調解筆錄、刑事撤回告訴狀各1份附卷可參（見
    本院卷第37頁、第71頁），是被告涉犯道路交通管理處罰條
    例第86條第1項、修正前刑法第284條第2項前段之汽車駕駛
    人無駕駛執照駕車犯業務過失傷害罪部分既經撤回告訴，本
    應依刑事訴訟法第303條第3款之規定諭知不受理，惟其此部
    分行為若成立犯罪，與前開論罪科刑之過失致人於死罪間，
    為一行為觸犯數罪名，有想像競合犯之裁判上一罪關係，爰
    不另為不受理之諭知。
據上論斷，應依刑事訴訟法第273條之1第1項、第299條第1項前
段（程序法），判決如主文。
本案經檢察官蕭仕庸提起公訴，檢察官魏偕峯到庭執行職務。 
中    華    民    國   110    年    3     月    25    日
                  刑事第四庭  法  官   黃玥婷
以上正本證明與原本無異。　　　　　　　　　
如不服本判決應於收受送達後20日內向本院提出上訴書狀，並應
敘述具體理由；其未敘述上訴理由者，應於上訴期間屆滿後20日
內向本院補提理由書（均須按他造當事人之人數附繕本）「切勿
逕送上級法院」。告訴人或被害人如對於本判決不服者，應具備
理由請求檢察官上訴，其上訴期間之計算係以檢察官收受判決正
本之日期為準。
中　　華　　民　　國　　110 　年　　3 　　月　　25　　日
                              書記官  邱明通      
附錄本判決論罪科刑法條：
修正後刑法第276條
因過失致人於死者，處5年以下有期徒刑、拘役或50萬元以下罰
金。
道路交通管理處罰條例第86條第1項
汽車駕駛人，無駕駛執照駕車、酒醉駕車、吸食毒品或迷幻藥駕
車、行駛人行道或行經行人穿越道不依規定讓行人優先通行，因
而致人受傷或死亡，依法應負刑事責任者，加重其刑至二分之一
。